臺灣板橋地方法院民事判決　　　　　　　100年度勞訴字第6號
原　　　告　瑞奇科技數位有限公司
法定代理人　黃坤山
被　　　告　林本捷
上列當事人間請求侵權行為損害賠償等事件，經本院於民國100
年5月18日言詞辯論終結，判決如下：
    主  文
原告之訴及假執行之聲請均駁回。
訴訟費用由原告負擔。
    事實及理由
壹、程序部分
    原告未於最後言詞辯論期日到場，核無民事訴訟法第386條
    各款所列情形，依被告聲請，由其一造辯論而為判決。
貳、實體部分
一、原告起訴主張：
  (一)被告自民國（下同）97年12月18日起受聘於原告公司，原係
    擔任業務專員，於98年7月起升職為原告公司之業務副總，
    並簽立員工保密合約書，除承諾應就原告之機密資訊負保密
    義務外，並限制被告於離職後二年內不得在國內從事營業項
    目與原告公司性質相同或相類似之競業公司任職，及約定新
    臺幣（下同）300萬元之懲罰性違約金，以保護原告公司之
    營業祕密。而被告因擔任原告公司之業務副總職務，得以知
    悉原告公司之營業主要項目，即協助輔導企業客戶辦理申請
    經濟部工業局專案研究企劃之獎勵研發補助款項，其有關如
    何針對企業、廠商客戶所營事業差異性之需求為處理以及合
    作細節等整合系統應用之營業祕密，即包含：原告公司所有
    客戶之「研發創新計劃細節、企劃設計、成本資訊、人力規
    畫、類別、屬性、定位及經濟部小型企業創新研發計畫（簡
    稱SBIR）、業界開發產業技術計畫（簡稱ITDP）補助範圍、
    科目及補助上限等內容。
  (二)惟被告於98年12月15日離職後次月（99年1月），即轉任職
    於第三人仲悅企管顧問有限公司（下稱仲悅公司），因該公
    司主要營業項目與原告公司多所雷同，並以上開SBIR專案及
    ITDP專案，包括主導性商品創新研發等相關獎勵創新研發補
    助案之專案企劃為其營業主要內容，是被告於仲悅公司從事
    相同類似之工作，繼續使用其自原告公司所習得知悉之專案
    技術或營業資訊，並對外宣揚其於原告公司工作期間所接觸
    或輔導SBIR專案企劃成功之個案，已將該等營業秘密洩漏予
    仲悅公司並散佈予第三人，違反兩造間競業禁止之保密約定
    ，且與原告惡性競爭，於離職後對原告之客戶、情報大量篡
    奪、並大幅降低企劃費及服務費從事削價競爭，導致原告所
    開發之客戶大量流失、業務量明顯減少，亦影響原告公司存
    續發展。是被告違反前開保密合約書第3條之約定，原告自
    得請求被告賠償其競業行為之所得利益，即以被告於原告公
    司所領取薪資及原告公司所支出之管銷、訓練費用計算為36
    萬元，以及依被告違反競業禁止時之社會經濟狀況、一般客
    觀事實及本件原告所受損害，而就原約定之300萬元酌為部
    分請求為100萬元。爰依保密合約書第3條約定，提起本件訴
    訟。
  (三)並聲明：1.被告應給付原告新臺幣100萬元，並自起訴狀繕
    本送達翌日起至清償日止，按年息百分之五計算之利息。2.
    願供擔保，請准宣告假執行。
二、被告抗辯：
  (一)被告於任職原告公司時所簽立之競業禁止合約，係出於原告
    以不簽即失業為要求之情況下所為，被告只能配合，且該制
    式化之競業約定內容期間長達二年，係不合理的限制被告之
    工作權甚鉅，且被告亦無就該競業禁止約定自原告公司受有
    任何補償措施。
  (二)被告雖曾於原告公司擔任副總經理，然實際上所從事之工作
    內容與一般業務員相同，所領薪資也非主管級薪資。且被告
    於原告公司任職時所接觸之資訊，實際上無法看到只有老闆
    才能查看的所有資料，並無原告所稱「對於原告公司內之客
    戶研發創新計畫細節、企劃設計、成本資訊、人力規劃、類
    別、屬性、定位及經濟部SBIR計畫補助範圍、科目及補助上
    限等，可謂知之甚詳」之情，況所謂經濟部SBIR、ITDP等補
    助計畫之申請須知及相關申請表單，都是任何人可以經由經
    濟部公開網站上取得之資料，而原告公司對其所有業務人員
    皆給予此種補助申請之業務訓練，是被告在原告公司任職期
    間並無知悉業務祕密之事實。
  (三)被告現任職之仲悅公司，其主要業務僅有SBIR、ITDP、ITAS
    主導性科專計畫與原告公司相同，其餘在顧問案、人力訓練
    案等項目皆不相同。且被告於任職仲悅公司期間所經營客戶
    皆來自自行開發、客戶轉介及仲悅公司內部資源，並無原告
    所稱篡奪客戶之情事，況公司行號之資料為一般人可輕易查
    得，縱原告確有流失客戶，亦難認為係因被告利用原告之營
    業祕密。至於被告於仲悅公司網站揭露之個人執行經驗皆屬
    真實，且僅揭露廠商名稱，此外並無揭露其他資訊。
  (四)並聲明：1.駁回原告之訴，2.願供擔保請准宣告免為假執行
    。
三、兩造不爭執之事實（本院卷第67頁）：
  (一)被告自97年12月18日起受聘於原告公司，原擔任業務專員，
    之後於98年7月1日起晉升為原告公司之業務副總。
  (二)兩造曾於98年6月2日訂立員工保密合約書，第二條約定「甲
    方（即被告）同意對其受聘乙方（即原告）期間所知悉或持
    有之乙方機密資訊負保密義務，且非經乙方書面同意，甲方
    不得將前述機密資訊為違背其工作目的範圍外之使用，或將
    其洩露、告知、交付或轉移他人或對外發表」、「前項機密
    資訊包括乙方依契約或法令所持有或知悉之他人機密資訊，
    且甲方對該機密資訊負保密義務者」、「甲方離職後二年內
    不得從事與乙方性質相同之工作（經濟部獎勵企業研發補助
    專案，SBIR，業界科專，ITDP，主導性商品創新研發等相關
    獎勵創新研發補助案），甲方不得利用過去於原公司服務期
    間所知悉之技術或業務資訊、相關資源成為競爭之同業」、
    「本條保密約定於甲方離職後二年內仍然有效」；第三條約
    定「甲方如有違反本合約條款之情事或有損害乙方權益之行
    為時，甲方除應賠償乙方新台幣300萬元外，並依法應負民
    、刑事責任」。
  (三)被告於98年12月15日離職後，於99年間即轉任職於第三人仲
    悅公司，仲悅公司營業項目中，即包括與原告公司相同之申
    請經濟部工業局補助之SBIR專案及ITDP專案。
四、本件爭執點：
    原告主張被告自98年7月起擔任原告公司之業務副總，且曾
    簽立員工保密合約書，除承諾應就原告之機密資訊負保密義
    務外，並限制被告於離職後二年內不得在國內從事營業項目
    與原告公司性質相同之競業公司任職，竟於98年12月15日離
    職後次月（99年1月），即轉任職於主要營業項目與原告公
    司多所雷同之第三人仲悅公司，將原告之營業秘密洩漏予仲
    悅公司並散佈予第三人，違反兩造間競業禁止之保密約定，
    為此請求給付100萬元違約金等情。被告則以前詞置辯。是
    本件爭執點即在於：(一)系爭保密合約書之競業禁止條款約定
    是否有效？(二)被告是否有違約之行為？(三)如有違約，原告得
    請求給付之違約金金額為何？以下分別說明。
五、就系爭保密合約書之競業禁止條款約定效力而言：
  (一)按依照當事人一方預定用於同類契約之條款而訂定之契約，
    為加重他方當事人責任之約定，按其情形顯失公平者，該部
    分約定無效，固為民法第247條之1第2款所明定。惟88年4月
    21日民法債編增訂該條規定之立法理由，乃鑑於我國國情及
    工商發展之現況，經濟上強者所預定之契約條款，他方每無
    磋商變更之餘地，為使社會大眾普遍知法、守法，防止契約
    自由之濫用及維護交易之公平，而列舉4款有關他方當事人
    利害之約定，而為原則上之規定，明定「附合契約」之意義
    ，及各款約定按其情形顯失公平時，其約定為無效。是該條
    第2款所謂「加重他方當事人之責任」，應係指一方預定之
    契約條款，為他方所不及知或無磋商變更之餘地而言，而所
    稱「按其情形顯失公平者」，則係指依契約本質所生之主要
    權利義務，或按法律規定加以綜合判斷有顯失公平之情形而
    言（最高法院91年台上字第2336號判決意旨參照）。
  (二)查被告於任職期間簽訂系爭員工保密合約書（本院卷第25頁
    ），為兩造所不爭執，自可認為真實。又系爭保密合約書第
    2條、第3條分別規定保密義務及違約責任，內容如前述不爭
    執事項(二)所載。惟觀此合約內容，顯為原告單方預定之條款
    ，被告僅能於系爭離職保密合約書上填寫自己之姓名，被告
    或其他應簽署之員工並無磋商變更之餘地，故系爭離職保密
    合約書為民法第247條之1規範之定型化契約，應可認定。
  (三)再按，受僱人有忠於其職責之義務，於僱用期間非得僱用人
    之允許，固不得為自己或第三人辦理同類之營業事務，惟為
    免受僱人因知悉前僱用人之營業資料而作不公平之競爭，雙
    方得事先約定於受僱人離職後，在特定期間內不得從事與僱
    用人相同或類似之行業，以免有不公平之競爭，若此競業禁
    止之約定期間、內容為合理時，與憲法工作權之保障無違（
    最高法院94年台上字第1688號判決意旨參照）。競業禁止於
    契約自由原則下，其約定須不違反民法第72條「有背於公共
    秩序或善良風俗者」之規定，始為有效。又競業禁止之約定
    如以附合契約即定型化契約條款之方式訂定時，應審酌競業
    禁止之約定，有無民法第247條之1各款所列顯失公平之情事
    ，即免除或減輕預定契約條款之當事人之責任者、加重他方
    當事人之責任者、使他方當事人拋棄權利或限制其行使權利
    者、其他於他方當事人有重大不利益者。
  (四)系爭離職保密合約書既約定「甲方離職後二年內不得從事與
    乙方性質相同之工作（經濟部獎勵企業研發補助專案，SBIR
    ，業界科專，ITDP，主導性商品創新研發等相關獎勵創新研
    發補助案），甲方不得利用過去於原公司服務期間所知悉之
    技術或業務資訊、相關資源成為競爭之同業」（第2條第3項
    ），足見該離職保密合約書競業禁止條款訂定之目的，係在
    限制被告離職後轉業之自由，防止其離職後於一定期間內至
    原告之競爭對手任職或自行經營與原告相同之行業，避免被
    告在新職工作上使用前任職於原告處所知悉之資訊，洩漏原
    告之營業秘密。對離職之被告而言，係屬拋棄權利或限制其
    行使權利之約定。
  (五)系爭離職保密合約書既屬民法第247條之1規範之定型化契約
    ，已如前述，則該競業禁止之約定是否有效，應依契約本質
    所生之主要權利義務審酌是否顯失公平，應審酌之要件，依
    實務見解（台灣高等法院99年度上易字第301號、98年度上
    易字第706號、98年度上易字第616號判決）包括：1.企業或
    雇主需有依競業禁止特約保護之利益存在，亦即雇主的固有
    知識和營業秘密有保護之必要；2.離職勞工或員工在原雇主
    或公司之職務及地位，足可獲悉雇主之營業秘密，關於沒有
    特別技能、技術且職位較低，並非公司之主要營業幹部，處
    於弱勢之勞工，縱使離職後再至相同或類似業務之公司任職
    ，亦無妨害原雇主營業之可能，此時競業禁止約定應認拘束
    勞工轉業自由而無效；3.限制受僱人就業之對象、時間、區
    域、職業活動之範圍，應不逾合理範疇，不致對離職員工之
    生存造成困難；4.需有填補勞工即受僱人因競業禁止損害之
    代償或津貼措施。如未具備上述四項要件，該競業禁止之約
    定即應認定無效（勞動基準法修正草案第18條之3參照）。
  (六)本件中，就原告是否有依競業禁止特約保護之利益（即營業
    秘密是否有保護必要）一節而言：
    1.依營業秘密法第2條規定，所謂營業秘密，係指方法、技
      術、製程、配方、程式、設計或其他可用於生產、銷售或
      經營之資訊，而符合左列要件者：(1)非一般涉及該類資
      訊之人所知者。(2)因其秘密性而具有實際或潛在之經濟
      價值者。(3)所有人已採取合理之保密措施者。
    2.就被告業務上可以接觸之營業秘密內容，原告於起訴狀主
      張「原告對於協助產業創新開發之應用技術與企劃能力，
      具有實際及潛在性價值存在，且因該項應用技術與客戶廠
      商所經營事業之差異性而有不同之應用，被告身為副總，
      得以知悉客戶或廠商之需求及合作細節，該整合系統之應
      用與營業秘密法第2條之營業秘密相符」、「被告對於原
      告公司內之客戶研發創新細節、企劃設計、成本資訊、人
      力規劃、類別、屬性、定位及經濟部SBIR計畫補助範圍、
      科目及補助上限等，可謂知之甚詳」等語（本院卷第4頁
      。由此可知，其所謂之營業秘密內容似指(1)原告協助產
      業創新開發之應用技術與企劃能力，及整合系統之應用。
      (2)原告客戶之研發創新細節、企劃設計、成本資訊、人
      力規劃、類別、屬性、定位及經濟部SBIR計畫補助範圍、
      科目及補助上限等資料。
    3.惟就所謂「原告協助產業創新開發之應用技術與企劃能力
      ，及整合系統之應用」之營業秘密而言，此處所稱「應用
      技術」、「企劃能力」、「整合系統之應用」均屬不確定
      之概念，原告不僅未能具體特定其內容，更未舉證已採取
      何種合理之保密措施，故能否成立營業秘密法上之「營業
      秘密」，已非無疑。再參以證人蔡晉益到庭證稱：「我本
      來是原告公司業務，後來成為業務經理，我也是做SBIR及
      ITDP 的業務，被告職位比我高，但實際上我們做的事情
      都一樣，我們跟一般業務做的事情都一樣」、「我在公司
      任職半年，我沒有被告知什麼是公司的秘密，我的業務內
      容知識都是上經濟部SBIR的相關網站去取得的，我在公司
      的電腦上只能看到自己客戶的資料，其他業務的資料看不
      到，也沒辦法去找到之前客戶申請成功的相關文件資料，
      只能靠其他同事告訴我這個案件應該怎麼做」等語（本院
      卷第70 頁反面、第71頁），另證人徐政憲也到庭證稱：
      「我是在98年到99年初以前這段時間在原告公司任職，我
      在公司三個月，我是擔任業務，我當時的主管就是林小姐
      ，我跟林小姐一樣是做SBIR的業務及拜訪客戶，應該都可
      以接觸到SBIR的條款內容及如何撰寫，雖然我本身不是企
      劃的班底出來的，但是網站上應該都可以找到資料來填寫
      ，一些學術論文也可以找到資料，如何撰寫是很公開的事
      ，上網很容易就找到資料，林小姐只是教我一些工作細節
      ，業務內容還是要跟總經理報告，公司電腦有一個後台平
      台，那只是紀錄一些拜訪客戶的資料，那個資料是防範避
      免別的業務重複，只有自己看得到自己的客戶內容，其他
      人看不到，只有這部分要輸入密碼。其他公司資料電腦內
      都沒有鎖碼，如有鎖都是個人習性問題，坦白說公司管理
      並沒有那麼完善，所以並沒有作不同部門資料的鎖碼處理
      」、「我後來離開原告公司後，我也有在同類型公司服務
      ，我也去上課，也有教如何填寫SBIR的資料（例如企劃案
      如何填寫，補助款的細項如何編列），相關內容我都會，
      這樣課程在業界很多，只要花錢就學得到。在外面學的比
      較多，公司只是教大綱而已，業務技巧也是要靠技巧去累
      積」等語。由上證詞可知，原告所謂之「應用技術」、「
      企劃能力」、「整合系統之應用」等，內容實屬模糊空泛
      ，亦未就此部分採取合理之保密措施，實無法成立營業秘
      密法上之「營業秘密」。
    4.而就「原告客戶之研發創新細節、企劃設計、成本資訊、
      人力規劃、類別、屬性、定位及經濟部SBIR計畫補助範圍
      、科目及補助上限等資料」而言，此項客戶相關資料，性
      質上本具有秘密性，且據證人蔡晉益證稱：「我們業務都
      只是負責跟客戶簽約，企劃部才是真正去處理申請SBIR的
      案件的主要內容，由他們去寫客戶的企劃案，另外申請案
      件的預算編列也是由秘書部去處理，不管SBIR或是ITDP的
      案件，最主要就是寫企劃案跟預算編列，但是這兩部分都
      不是我們業務人員處理」等語，證人徐政憲也證稱：「我
      沒有看過企劃部跟秘書部的電腦內容，我的電腦也沒有這
      兩個部門的資料」等語（本院卷第71頁正反面），足見原
      告公司已將此部分資料區隔，並於公司內部電腦為不同之
      控管，即應認其已採取合理之保密措施，成立營業秘密法
      所稱之「營業秘密」。
  (七)再就競業禁止的時間、地域、活動範圍而言：
    系爭保密合約書約定競業禁止之期間為2年，卻無地域性限
    制，無異將禁止地域擴及全台及兩岸各地；且限制被告不得
    從事與原告性質相同之工作（包括經濟部獎勵企業研發補助
    專案，SBIR，業界科專，ITDP，主導性商品創新研發等相關
    獎勵創新研發補助案任一項在內），其範圍過於廣泛而影響
    被告之工作權甚鉅，顯非合理。
  (八)末就有無代償或津貼措施而言：
    本件被告抗辯就該競業禁止約定，原告公司並未給予任何補
    償措施，此經原告訴訟代理人於審理時坦白承認（本院卷第
    67 頁反面），是本件原告並未給予被告任何代償措施，應
    可認定。
  (九)從而，原告所指稱之「營業秘密」，有一部份是否合於營業
    秘密法之法定要件，仍非無疑；且原告既未給予被告任何代
    償或津貼措施，且該競業禁止約定限制被告之就業之對象、
    期間、區域及職業活動之範圍，亦難認合理適當，按其情形
    顯失公平，依前述民法第247條之1規定，系爭離職保密合約
    書競業禁止之約定即屬無效。
六、綜上所述，系爭保密合約書有關競業禁止之約定條款既經認
    定無效，則被告縱有於離職後次月即任職於仲悅公司從事相
    同之工作情形，亦無法認定被告有何違反競業禁止約定之情
    事。從而，原告主張被告違反競業禁止約定，依契約之法律
    關係，請求被告給付100萬元違約金暨自起訴狀繕本送達之
    翌日起至清償日止，按週年利率5%計算之利息，為無理由，
    應予駁回。又原告既受敗訴判決，其假執行之聲請已失所依
    據，應併予駁回。
七、兩造其餘之爭點暨攻擊或防禦方法及未經援用之證據，經本
    院斟酌後，認為均不足以影響本判決之結果，自無逐一詳予
    論駁之必要，併此敘明。
八、據上論結，本件原告之訴為無理由，依民事訴訟法第385條
    第1項前段、第78條，判決如主文。
中    華    民    國   100    年    6     月    8     日
                    勞工法庭  法  官  劉以全
以上正本係照原本作成
如對本判決上訴，須於判決送達後20日內向本院提出上訴狀。如
委任律師提起上訴者，應一併繳納上訴審裁判費。
中    華    民    國   100    年    6     月    8     日
                              書記官  蔡忠衛